【裁判字號】    89,上國,7
【裁判日期】    901211
【裁判案由】    國家賠償
【裁判全文】
臺灣高等法院臺中分院民事判決      八十九年度上國字第七號
      上  訴  人    甲○○
                    丙○○
                    己○○
                    乙○○
                    戊○○
                    丁○○
      訴訟代理人    廖瑞鍠律師
                    楊傳珍律師
                    吳光陸律師
      複  代理人    陳郁岑
      被  上訴人    彰化縣政府
      法定代理人    阮剛猛
      訴訟代理人    胡宗智律師
      法定代理人    陳釘雲
      訴訟代理人    余銀德律師
                    張東錦
                    何德本
      法定代理人    陳文福
      訴訟代理人    黃憲照
右當事人間國家賠償事件，上訴人對於中華民國八十九年二月十六日臺灣彰化地方法
院第一審判決（八十八年度國字第五號），提起上訴，本院判決如左：
      主      文
上訴駁回。
第二審訴訟費用由上訴人負擔。
      事實及理由
一、上訴人主張：上訴人甲○○之夫、即上訴人丙○○、己○○、乙○○、戊○○、
    丁○○之父梁仁崇於民國（下同）八十八年五月二十八日凌晨駕駛車牌ＱＳ－九
    六七八號自小客車，行經彰化縣褔興鄉○○村○○街「三和制水閘」旁之義和圳
    處，因天雨視線不清，該路段照明裝置故障未亮，加以圳旁並無警告標誌、護欄
    等安全設施，致不慎墬入義和圳內，梁仁崇因此落水窒息死亡，該排水圳旁應加
    設護欄及道路應有照明設備，以防止人車墬入水圳。又因該路段為彎路，且為緊
    臨危險渠道之危險路段，自應依道路交道標誌標線號誌設置規則第一百六十二條
    ，台灣省產業道路養護辦法第五條之規定，由其管理機關設置警告標誌，以避免
    事故之發生。該路段柏油路面為被上訴人彰化縣政府，台灣省彰化農田水利會，
    彰化縣褔興鄉公所依「三合一地方公告造產」方案所興築，被上訴人三人均為共
    同建造機關，其中彰化縣政府，彰化縣褔興鄉○○○道路之管理、維護機關。又
    該道路所緊臨之渠道，屬彰化縣舊濁水溪下游，而彰化縣政府為該舊濁水溪區域
    排水之主管機關，其沿岸堤防亦由其管理，該「三和圳水閘」及堤防擋土牆則屬
    彰化縣農田水利會所管有。然被上訴人等均疏未注意裝設上述護欄及警告標誌，
    照明之路燈損壞亦怠於修理，致被害人梁仁崇落水死亡，被上訴人自應負賠償責
    任。本件被害人梁仁崇所駕駛之ＱＳ－九六七八號自用小客車，係上訴人甲○○
    所有，事故發生後已全部毀損不能修復，該車價即損害額為新台幣（下同）六十
    一萬七千元，另被害人梁仁崇之喪葬費用由被上訴人甲○○支出四十一萬九千九
    百八十元，並因被害人梁仁崇之死亡，精神上均痛苦萬分，自得請求被上訴人三
    人連帶賠償伊等精神上損害賠償每人各五十萬元等情，爰依國家賠償法及民法侵
    權行為之規定提起本件訴訟，求為命被上訴人應連帶給上訴人甲○○一百五十三
    萬六千九百八十元，連帶給付上訴人丙○○、己○○、乙○○、戊○○、丁○○
    各五十萬元，暨均自八十八年七月二十四日起均至清償日止，均按年息百分之五
    加計法定遲延利息之判決。
二、被上訴人方面：
  (一)彰化縣政府則以：(1)系爭道路究係「產業道路，抑為「提防道路」，因非伊所設
    置及管理，故不得而知，且其上之柏油路面，亦非伊所舖設，自非應由伊管理及
    負責。(2)本件依經濟部水利處八十八年十一月十日經（八八）水利河字第Ｚ○○○○○
    ○○○○號函所示，系爭地點並無設置護欄之必要，又肇事地點附近路況良好，自無
    設置警告標誌之必要。另，照明裝置故障部分，經查現地照明燈非化彰化縣政府
    所設，是否故障，與本件有否相關，則均非伊所得論究。(3)梁仁崇究係於夜間或
    白天開車如何跌落圳內，上訴人未舉證證明之。其如係夜間駕車，必開車燈，當
    可看見三和制水閘及興建緣由紀念碑之存在，而要行經該制水閘之橋面，理應應
    減速慢行，且現場路況平坦良好，如依規定，在柏油路面行駛，實無跌落義和圳
    內之虞。是梁仁崇駕駛汽車跌至義和圳內死亡，顯係因自己之疏失所致，尚與該
    三和制水閘水門及道路或管理之欠缺無關，亦與有護欄無關。且查，現場處理之
    警員即證人江澤宏於八十八年十月八日在原審現場勘驗時亦證稱：「在三和制水
    閘門興建緣由紀念碑左側草叢土堆也被汽車刮過痕跡，據研判是汽車底盤刮過高
    起之土堆，再撞彎堤岸邊扶手鐵梯跌落水中，草叢是被刮斷之痕跡，不是輪胎輾
    過痕跡」等語。益徵於案發當時，駕駛人梁仁崇顯有嚴重疏忽過失，因其汽車刮
    過土堆後，汽車底盤卡住，尚不知停止，猶繼續加速往前衝，致『汽車底盤刮過
    高起之土堆，再撞彎堤岸邊扶手鐵梯跌落水中』。若梁仁崇於其汽車底盤卡住當
    時，如能下車察看斷無發生本件意外事故，故本件意外，純屬駕駛人梁仁崇過失
    所致，尚與該水門之設置或管理之欠缺無關，亦與有無護欄無關。(4)本件梁仁崇
    駕車跌落處位於三和制水閘門及三和制水閘興建緣山紀念碑之間，而該處堤防擋
    土牆及閘門旁河床中防止水泥塊均為台灣彰化農田水利會於民國六十九年所興建
    ，係作為保護堤防及河床使用，避免制水閘洩洪時沖刷堤防及河床，係屬三和制
    水閘間之一部分，且均由台灣省彰化縣農田水利會管理及使用，並設置警牌以為
    安全，此有經濟部水利處九十年一月三十一日經（九○）水利河字第Ｚ○○○○○○○○○
    號函附卷可稽。足證系爭地點之設置、管理及使用，尚與伊無關。詎上訴人未加
    查明，遽依此向伊請求國家賠償，自屬無理等語資為抗辯。
  (二)台灣省彰化農田水利會則以：(1)本件溪水堤岸係「土堤防」，則僅供水利會巡守
    人員行走，即所謂「巡防道路」，並不提供民眾作為公共使用，如有必要，頂多
    設置如「渠道水深危險」、 「嚴禁游泳、戲水」等字樣警告標誌。本件發生事
    故之路段已設有反光鏡，並有警告標誌，上載「渠道水深危險行人車輛小心」。
    「嚴禁游泳戲水暨傾倒廢棄物」」等字樣，此有卷附照片可按，公共設施並無疏
    失。(2)該褔興鄉○○段一五四六地號屬國有土地，位三和圳水閘門前，柏油路之
    管理屬道路管理機關，此有卷附財政部國有財產局台灣中區辦事處彰化分處函可
    稽，而該道路管理機關即彰化縣政府，非被上訴人台灣省彰化農田水利會，又該
    柏油路究屬何機關舖設，依往例係由鄉鎮公所、縣政府、省政府三機關出資共同
    建造，而由鄉鎮公所主其事，即所謂「三合一地方公共造產」又該路段鋪設柏油
    後，即可行駛汽車、機車，而汽車、機車之行駛速度快，危險增加，如有加設其
    他警告標誌之必要，則應由鋪設柏油路之機關加設。如應加設而不加設，其責任
    不在被上訴人台灣省彰化農田水利會，又共同被告彰化縣政函復本院謂紀念碑與
    橋墩之間翼牆係彰化農田水利會興建三和圳水閘工程範圍內，如應設欄柵或警告
    路標屬施工單位責任，似隱指應由被上訴人台灣省彰化農田水利會負責設置欄柵
    或警告路標，其說不確，並不足採。(3)死者梁仁崇如何駕車掉落溪底？是酒醉？
    是疲累？或會車擦撞掉落？或視線不良誤闖車道？迄今不明，此有相驗卷可參。
    上訴人亦不能舉證證明掉落之原因，既不知掉落溪底死亡之原因，自不必進一步
    去追查被上訴人之公共設施有無欠缺。是梁仁崇墜溪死亡與被上訴人之設備齊全
    ，並無任何因果關係。蓋依彰化縣警察局鹿巷分局函復梁仁崇死亡案相驗報告現
    場照片三和制水閘興建緣由紀念碑與制水閘間有草叢（或可謂短樹叢），草高及
    腹（見本院卷一二七頁至一五五頁），死者梁仁崇不可能誤判該處為制水閘閘面
    ，往前直駛．而掉落溪底。最有可能為(一)酒醉。(二)疲累。(三)會車時擦撞掉落。
    又該處柏油路寬為五公尺，柏油路與溪邊叉有五公尺寬，總共為十公尺，此段道
    路並不狹窄，如無其他特別事故，梁仁崇不可能不踩煞車直駛過草叢掉落溪底，
    是梁仁崇之墜溪死亡與被上訴人之設備是否齊全，並無任何因果關係等情置辯。
  (三)彰化縣褔興鄉公所則以：本件肇事路段處所之義和圳與其照明設備，及該路段並
    非由渠所設置與管理，渠自無賠償之義務等話，資為抗辯。
三、原審法院審理之結果，認死者梁仁崇所以駕車墜入系爭義和圳內死亡，係因其行
    經該路段時疏未減速慢行所致，與系爭「三和制水閘」及道路是否設置護欄、標
    誌、反光導標及照明設備有無故障，即公共設施之設置或管理有無欠缺及疏失無
    關，因認上訴人之訴為無理由，而駁回上訴人在原審之訴及假執行之聲請，上訴
    人不服提起上訴，聲明求為判決：(一)原判決廢棄；(二)判命被上訴人等連帶給付上
    訴人等如第一審聲明請求金額之本息；(三)第一、二審訴訟費用由被上訴人負擔；
    (四)第(二)項給付，上訴人願供擔保，請求宣告假執行。被上訴人彰化彰化縣政府、
    台灣省彰化農田水利會、彰化縣福興鄉公所均答辯聲明求為判決駁回其上訴，彰
    化縣政府並聲明：如受不利之判決，請准提供擔保，免為假執行。
四、經查本件上訴人甲○○之夫、上訴人丙○○、己○○、乙○○、戊○○、丁○○
    之父梁仁崇確於駕車行經彰化縣福與鄉三和村之義和圳時不慎墜入義和圳內，因
    此落水窒息死亡，而於八十八年五月二十八日十四時許為民眾發現後報警處理，
    上訴人嗣後向被上訴人三人請求國家賠償，均經被上訴人三人予以拒絕等事實，
    為兩造所不爭執，並有上訴人之戶籍謄本一件，臺灣彰化地方法院檢察署相驗屍
    體證明書影本一件、拒絕賠償理由書影本三件為證，復經本院調取上開臺灣彰化
    地方法院檢察署八十八年相字第四二六號相驗卷宗查明屬實，此部分固堪信為真
    實。惟依國家賠償法第三條規定請求損害賠償者，須以公共設施因設置或管理有
    欠缺為必要，上訴人所稱此次車禍之發生係因被上訴人等負責管理之公有設施即
    護欄、標誌、照明設備之設置或管理之欠缺所致乙節，則為被上訴人等所否認，
    是本件應審究之爭點為：(一)系爭「三和制水閘」及其堤岸、系爭道路設備之設置
    及管理有無欠缺及疏失？(二)死者梁仁崇墬圳落水死亡，是否出於其駕車未減速慢
    行之原因？與所指上開設備欠缺及管理疏失間有無相關因果關係等項。
五、關於上訴人主張肇事地點未設置護欄，警告標誌部分：
  (一)本件被害人梁仁崇係自彰化縣福興鄉三和村義和圳「三和制水閘」之水泥橋與「
    三和制水閘興建緣由紀念碑」（下稱水閘紀念碑）之間隙掉入該三和圳內死亡。
    三和制水閘及其堤防擋土牆（見一審卷第九頁相片第一張，即梁仁崇汽車掉入處
    ），均成一體，並為同時施工，均由彰化農田水利會所管有，經經濟部水利處以
    八十八年十一月十日經（公）水利河字第Ｚ○○○○○○○○○號函、九十年一月三十一日
    自經（九○）水利河字第A90502915號函查明在卷（見一審卷第七十一頁，本院
    卷第一○九頁）。該制水閘上方即水泥橋東南方為集水區，水較深，於福興工作
    站後方之圳岸設有護欄；水泥橋西北方為排水區，只有淺水，含死者梁仁崇掉落
    處之堤岸均未設有護欄等情，經本院受命法官到場勘驗屬實，製有勘驗筆錄在卷
    足憑（見本院卷第一七○－一七一頁），並經本院囑託鹿港地政事務所，就現場
    公共設施及道路設施相關位置複丈清楚，製有複丈成果圖在卷可稽（見本院卷第
    一七二－一七四號）。
  (二)查死者梁仁崇駕車掉落之彰化縣褔興鄉三和村之義和圳，該處屬彰化縣舊濁水溪
    下游，而舊濁水溪排水屬區域排水，主管機關為被上訴人彰化縣政府，其沿岸堤
    防由被上訴人彰化縣政府管理，三和制水閘門隸屬被上訴人台灣彰化農田水利會
    ，並由該會負責管理並設置警示牌以為安全，又河川、海岸或區域排水堤岸是以
    防洪、禦潮及排水為設計功能所建造，其興建目的在於防護堤內土地及人民生命
    財產之安全，並不提供作為民眾供公共之使用，故一般並無施設護欄之必要，此
    有經濟部水利處八十八年十一月十日經（八八）水利河第Ｚ○○○○○○○○○號函一件在
    卷可稽（見一審卷第七十一頁）。足見被上訴人彰化縣政府並無於肇事處之堤岸
    設置護欄之必要。而上開三和制水閘東南方為集水區，因水深設有護欄，被上訴
    人台灣省彰化縣農田水利會並設置有警示號誌，警示標誌明文記載：「一、渠道
    水深危險行人車輛小心。二、嚴禁游泳戲水暨傾倒廢棄物。」；水閘面北方屬排
    水區，因水淺，且非供民眾使用通行，故未設護欄及警告標誌，此均有現場照片
    在卷可證，是就該制水閘及相關排水堤岸之功能及設置目的言，彰化縣政府及台
    灣省彰化縣農田水利會關於護欄及警告標誌之設置方面，並無任何疏失之可言，
    況該制水閘附近屬於荒僻之河川及田野，河川以西流入大海，源遠流長，附近雖
    有堤岸道路、產業道路及農路，只供附近產業及居民使用，而少有一般民眾出入
    ，則依經濟效用而言，亦無於綿長之河川堤岸廣設護欄之必要。
  (三)三和制水閘門前之柏油道路有二條，其一與該舊濁水溪堤岸平行，往西北可通省
    十七線道路，往東南可通彰化縣埔鹽鄉，另一為於水泥橋東南方與該堤岸旁柏油
    路相接，往東可通彰化縣福興鄉○○○道路上均舖有柏油路面，此經本院受命法
    官到場勘驗屬實，並據鹿港地政事務所所勘測甚詳，有上開勘驗筆錄及複丈成果
    圖在卷足憑。又三和制水閘紀念碑位於制水閘及水泥橋西北方，目標高大明顯，
    該紀念碑自柏油路面退縮，並與堤岸尚有一段距離（見本院卷第三七頁反面及四
    十二頁上之相片）。又上開鹿港地政事務所之複丈成果圖比例尺千分之一，三和
    制水閘紀念碑前之柏油路面在複丈圖上為○．五五公分，柏油路邊緣至紀念碑西
    緣，則為○．五公分，是該柏油路寬應為五．五公尺（本院勘驗圖依目測記為約
    四公尺，尚有出入），由柏油路面到堤岸則有五公尺以上（按，因紀念碑後至堤
    岸尚有一段距離），二者合計則在十一公尺以上。另於水泥橋與紀念碑間，則有
    土堆高出柏油路面，其上綠草如茵，此有相片附於台灣彰化地方法院檢察署八十
    八年相字第四二六號相驗卷（第七頁反面）；原審卷（第九十一頁反面）及本院
    卷（第三七頁反面），故柏油路面與堤岸之間，已為明顯區隔，其距離寬度對於
    行車均無危險可言，自非危險路段。依其情形研判，因無護欄，於堤岸上步行、
    賞景，固有危險，但於該柏油道路上正常行車，則無危險之可言。另查：該堤岸
    旁之柏油路乃與堤岸平行，可通往福興鄉○○○路雖由東南方而來，再轉入該堤
    岸旁之道路，於轉入前雖稍向右彎，但進入該堤岸道路後即屬直行，再行二十公
    尺後始達三和制水閘紀念碑，此經本院受命法官履勘現場，囑鹿港地政事務所製
    有上開複丈成果圖乙件可稽，故其情形亦與所稱彎路應設警告標誌之例不符。現
    場已設有反光鏡一面，其位處水泥橋對面堤岸道路之東側（見本院卷第四十二第
    三張相片），乃足以使由上述埔鹽鄉或褔興鄉前來車輛進入該區後注意左側之路
    況。綜上言之，可見該處之公共設施並無缺陷，上訴人指稱被上訴人彰化縣政府
    、彰化縣福興鄉○○○○道路交通標誌標線號誌設置規則第一百六十二條，台灣
    省產業道路養護辦法第五條規定設置警告標誌為有疏失云云，尚嫌無據。
  (四)死者梁仁崇係於八十五月二十八日下午二時經發現掉落圳底死亡，但究於白天或
    夜死掉落死亡乙節，並無法證明，此經本院調閱上開相驗卷屬實。是梁仁崇究自
    何處駕車由何方向行抵該處，無法確切證明，上訴人雖指稱應係由福興鄉道右轉
    進入該堤岸道路云云，如認屬實，則其於右轉進入堤岸道路後，係屬直行，如欲
    左轉進入該水泥橋，其方向盤應為左轉，但據證人即上訴人乙○○於檢察官訊問
    時所稱：「我看過車後，他（即梁仁崇）駕駛座方向盤是右轉到底」等語（見相
    驗卷第二十六頁反面），可見上訴人所指梁仁崇之行進方向尚與事實不符。又證
    人江澤宏在原審證稱：「（我到現場時）汽車已跌落水中，人（指梁仁崇）也在
    裡面，在三和制水閘門興建緣由紀念碑左側草叢土堆也被汽車刮過痕跡，據研判
    是汽車底盤刮過高起之土堆再撞彎堤岸邊扶手鐵梯跌落水中，草叢是被刮斷之痕
    跡，不是輪胎輾過痕跡。」、「八十八年五月二十七日就開始下豪雨，到五月二
    十八日早上雨還是很大，到五月二十八日下午二時，我們到現場時是下毛毛雨。
    」等語，另從上開相驗卷宗所附肇事規場照片顯示，死者梁仁崇所駕駛之自用小
    客車亦確有括斷土堆及草叢後跌入義和圳之情事。死者梁仁崇乃附近之居民，其
    如正常行駛於該柏油路上欲進入水泥橋，應知均屬平坦之路面，但其實際上係進
    入柏油路旁之土堆草地五公尺以上，且汽車底盤刮及高起之土堆猶猛續加油，致
    衝入圳底，顯與正常之駕駛行為有悖。苟依上訴人所述，死者係由東南方向右轉
    進入該堤岸道路，再左轉開過土堆掉入圳內，惟依現場照片顯示，肇事路段有反
    光鏡，道路並無缺陷亦無障礙物，堪認死者梁仁崇於行經肇事路段時並未減速慢
    行，始衝入對向之義和圳內。如果死者梁仁崇於白天駕駛自用小客車行經肇事路
    段，應可看見水閘門及「三和制水閘興建緣由」碑，如果死者梁仁崇於夜晚駕駛
    自用小客車行經肇事路段，必開車燈，當可發現水閘門及「三和制水閘輿建緣由
    」碑之存在，死者梁仁崇如依規定減速漫行，應無衝入對向之義和圳內之虞，是
    死者梁仁崇跌落義和圳死亡，顯係自己疏忽所致，與被上訴人三人未於肇事路段
    之堤岸設置護欄並無因果關係，亦難認被上訴人三人有故意、過失或怠於執行職
    務之情事。
六、上訴人主張肇事路段照明裝置故障部分：查死者梁仁崇係於八十八年五月二十八
    日十四時許，為民眾發現駕車墜入彰化縣福興鄉三和村之義和圳，而經民眾報警
    處理，員警前來處理時。梁仁崇已落水窒息死亡，業經證人江澤宏警員證述屬實
    ，又死者梁仁崇所跌落之義和圳現場，於水閘門旁有設置電桿及照明燈，而該處
    之電桿及照明燈是從三和制水閘門旁管理站機房內之電錶屋內引線接出來，該電
    錶是由被上訴人台灣省彰化農田水利會向台電公司申請，由被上訴人台灣省彰化
    農田水利會付費，現場路燈及電桿是讓電錶用戶（台灣省彰化農田水利會）自行
    接電照明等情，業據證人張永校（台灣電力股份有限公司彰化區營業處鹿港服務
    所電務主辦）到庭證述明確，並經原審法院勘驗現場屬寶，有勘驗筆錄及現場照
    片附卷可稽，被上訴人台灣彰化農田水利會亦自認死者梁仁崇所跌落之肇事路段
    ，於水閘門旁之電桿及照明燈是由其設置等情，依此情事以觀，足認肇事路段之
    照明設備是由被上訴人台灣省彰化農田水利會所設置，與被上訴人彰化縣政府、
    彰化縣福興鄉公所無涉。又據被上訴人台灣省彰化農田水利會稱：「該處平常晚
    上沒有照明，有操作水閘門時才有照明。」等語，足認肇事路段之照明燈並非供
    公眾通行照萌之用。死者梁仁崇如於夜晚駕駛自用小客車行經肇事路段，必開車
    燈，當可發現水閘門及「三和制水閘興建緣由」碑之存在，死者梁仁崇如依規定
    減速慢行，應無衝入對向之義和圳內之虞，是死者梁仁崇跌落義和圳死亡，顯係
    自己疏失所致，興被上訴人台灣彰化縣彰化農田水利會所設置之照日設備是否故
    障應無因果關係。況上訴人並無法舉證證明死者梁仁崇係於白天、夜間或凌晨跌
    入義和圳，自難證明死者梁仁崇跌落義和圳與是否裝設照明設備有因果關係。
七、據上所述，如死者梁仁崇行經肇事路段時減速慢行，憑其車燈照明狀況，應無發
    生本件車禍之可能，顯見本件車禍之發生，與上訴人所指之是否設置護欄、標誌
    、反光導標、及照明設備有無故障等情事，應無因果關係。上訴人主張本件車禍
    之發生係肇因於被上訴人等人負責管理之公有公共設施即護欄、警告標記、照明
    設備之設置或管理之欠缺所致，尚不足採信。從而，上訴人依照國家賠償法及民
    法侵權行為規定，請求被上訴人等應連帶給付上訴人甲○○一百五十三萬六千九
    百八十一元，被上訴人等應連帶給付丙○○、己○○、乙○○、戊○○、丁○○
    各五十萬元。及均自民國八十八年七月二十四起至清償日止按年息百分之五計算
    之利息，均屬無理由，均應予駁回。又上訴人假執行之聲請，因訴之駁回而失所
    依據，應併予駁回。原審法院因而為上訴人等敗訴之判決，依法尚無不合，上訴
    意旨仍執陳詞，指摘原判決不當，求予廢棄改判，為無理由，應予駁回。
八、本件事證已明，兩造其餘主張與舉證，與判決之結果無礙，爰無庸一一論述，併
    此明。
九、據上論結，本件上訴無理由，依民事訴訟法第四百四十九條、第七十八條、第八
    十五條第一項前段，判決如主文。
中      華      民      國    九十      年     十二     月     十一     日
~B1民事第五庭審判長法  官  陳滿賢
~B2                法  官  邱森樟
~B3                法  官  朱  樑
右為正本係照原本作成。
如對本判決上訴，須於收受判決送達後二十日內向本院提出上訴書狀，其未表明上訴
理由者，應於提出上訴後二十日內向本院提出上訴理由書（須按他造人數附具繕本）
，並繳納送達用雙掛號郵票拾份（每份參拾肆元）。
上訴時應提出委任律師或具有律師資格之人之委任狀；委任有律師資格者，另應附具
律師及格證書及釋明委任人與受任人有民事訴訟法第四百六十六條之一第一項但書或
第二項（詳附註）所定關係之釋明文書影本。
~B                書記官  陳秀真
中      華      民      國    九十      年     十二     月     十三     日
附註：
民事訴訟法第四百六十六條之一（第一項、第二項）
對於第二審判決上訴，上訴人應委任律師為訴訟代理人。但上訴人或其法定代理人具
有律師資格者，不在此限。
上訴人之配偶、三親等內之血親、二親等內之姻親，或上訴人為法人、中央或地方機
關時，其所屬專任人員具有律師資格並經法院認為適當者，亦得為第三審訴訟代理人
。
                                                                        Ｈ


司法院資訊處製作；財團法人民間司法改革基金會備份。
